行　政　法　院　判　決　　　　　　　　　　　　　八十八年度判字第三八五六號
　　原　　　告　甲○○
　　被　　　告　財政部高雄市國稅局
右當事人間因贈與稅事件，原告不服行政院中華民國八十七年九月十六日台八七訴字
第四五二八四號再訴願決定，提起行政訴訟。本院判決如左︰
　　主  文
原告之訴駁回。
　　事  實
緣原告於八十三年十月十三日將其於高雄市農會新庄分部定期儲蓄存款帳戶內提領新
台幣（下同）一百萬元，存入其外孫陳建宏設於台灣土地銀行中正分行帳戶內，經被
告查獲，以原告將自己所有財產無償給予他人，未申報贈與稅，乃核定其贈與總額為
一百萬元，贈與淨額為五十五萬元，除發單課徵贈與稅二四、五○○元外，並依行為
時遺產及贈與稅法第四十四條規定，處以所核定稅額一倍罰鍰二四、五○○元。原告
不服，申經復查決定，未准變更，提起訴願、再訴願，遞遭駁回，乃提起本件行政訴
訟。茲摘兩造訴辯意旨於次：
原告起訴意旨略謂︰遺產及贈與稅法第四條規定：本法稱贈與，指財產所有人以自己
財產無償給與他人，經他人允受而生效力。原告與借款人，一方無贈與之意，另一方
無允受贈與之心，何能構成贈與。實務上申報贈與稅皆需附贈與契約書，本案查無贈
與資料，卻認定為贈與，實有違「違章之成立須有直接證據，絕不能出自臆測」之法
則。二、本案雙方立有借據，依法律規定其債權債務已確定，何能稱為贈與﹖三、遺
產及贈與稅法第十條所稱查獲日與稅捐稽徵法第四十八條之一開始調查日不同，原告
與借款人之借款契約並未訂明何時還款，原處分機關訴願、再訴願機關對進行調查日
後之還款不予認定，實屬以臆測來否定事實，有違行政救濟行政中立之原則。四、借
貸或贈與之認定應依據事實及借貸或贈與之構成要件。絕不可以調查日前之有無利息
支付作為依據，否則社會上所有未支付利息之債權、債務，在一瞬間，將全數化為贈
與案件，遭國稅局補徵贈與稅及加處罰鍰。五、本案實屬借貸，其詳細之情節已於原
訴願書中陳述。請深入查核建立起法律之權威讓人民做事有一規範之準則可資遵循，
才不致事事皆以自由心證做為論斷，訴訟案件亦可為之大減。
被告答辯意旨略謂︰１、按「凡經常居住中華民國境內之中華民國國民，就其在中華
民國境內或境外之財產為贈與者，應依本法規定，課徵贈與稅。」「本法稱贈與，指
財產所有人以自己財產無償給與他人，經他人允受而生效力之行為。」為行為時遺產
及贈與稅法第三條第一項、第四條第二項所規定。又「贈與人在一年內贈與他人財產
總值超過贈與稅免稅額時，應於超過免稅額之贈與行為發生後三十日內，向主管稽徵
機關依規定辦理贈與稅申報。」「納稅義務人違反第二十三條或第二十四條之規定，
未依規定辦理遺產稅或贈與稅申報者，按核定應納稅額加處一倍至二倍罰鍰．．．」
復為同法第二十四條第一項及第四十四條前段所明定。２、本件原告主張其外孫陳建
宏八十三年七月間因購屋所需，向台灣土地銀行貸款三、○一○、○○○元，年利率
百分之九‧七五，因利息負擔甚重，原告乃借予陳君一、○○○、○○○元，雙方言
明借款年利率百分之三‧八，期限至八十七年十月三十一日，屆時一次還清，有借款
契約為憑，其乃於八十三年十月十三日將借款存至陳君戶頭內，陳君並按月支付借款
利息三、一六七元，主張系爭款項係借款，惟無法提示陳建宏按月付息之憑證，況陳
君於本件贈與日即八十三年十月十三日償還購屋貸款一、五○○、○○○元，已超出
本件贈與額，嗣後陳君陸續於同年十一月償還四○○、○○○元、八十四年九月六日
及八日分別償還三五○、○○○元、八十四年十一月償還二三○、○○○元，顯示陳
建宏借款期限長達二十年，卻於次年幾近清償，其顯有能力承購房屋，亦無向原告借
款之必要，至陳君雖出具說明書稱已於八十五年四月十五日陸續償還系爭款項，然已
在本局進行調查日（即八十四年十二月十九日本案向財政部函請准查資金日）之後，
且原告無法提示陳君於借款後按月支付利息之證明供查，是陳君之說明及原告之主張
自難信其為真，遞經訴願、再訴願，均持相同論見予以駁回，原告復執前詞爭執，仍
難認為有理由，所訴即無足採。從而本局依首揭規定核課贈與稅二四、五○○元，並
處應納稅額一倍之罰鍰，洵無違誤，請予維持。３、至原告訴稱本案實屬借貸，借貸
雙方立有借據，其債權債務已確定，原告與借款人間，一方無贈與之意，另一方無允
受贈與之心，何能構成贈與乙節，查原告於八十三年十月十三日開立合庫支票一、○
○○、○○○元，轉帳存入其外孫陳建宏銀行存款帳戶時，其贈與行為已然成立，縱
其辯稱雙方立有借據，屬借貸行為各節，如前論述，所稱均屬飾詞，所提示之借據顯
然彌縫之舉，無足採據；又贈與，係財產所有人以自己財產無償給與他人，經他人允
受即生效力之行為，贈與契約書尚非「贈與」成立之必要條件，原告所訴本案查無贈
與契約書，卻認定為贈與，有違「違章之成立須有直接證據，絕不能出自臆測」之法
則云云，亦非有理。４、基上論結，本件所訴並無理由，請予駁回。
　　理  由
按「凡經常居住中華民國境內之中華民國國民，就其在中華民國境內或境外之財產為
贈與者，應依本法規定，課徵贈與稅。」「本法稱贈與，指財產所有人以自己之財產
無償給與他人，經他人允受而生效力之行為。」為行為時遺產及贈與稅法第三條第一
項、第四條第二項所規定。又依同法第二十四條第一項規定，贈與人在一年內贈與他
人之財產總值超過贈與稅免稅額時，應於超過免稅額之贈與行為發生後三十日內向主
管稽徵機關依規定辦理贈與稅申報。「納稅義務人違反第二十三條或第二十四條之規
定，未依限辦理遺產稅或贈與稅申報者，按核定應納稅額加處一倍至二倍罰鍰；」復
為同法第四十四條前段所明定。本件原告於八十三年間將其所有現金一百萬元存入其
外孫陳建宏之帳戶內供陳建宏償還貸款之用，有匯款入帳證明附原處分為證，並為
兩造所不爭執，堪信屬實。被告以查無彼等主張為借貸而接受利息之證明，應認係無
償而屬贈與，乃據以核課贈與稅並因原告未依限申報，而處以核定稅額一倍之罰鍰。
原告以其外孫陳建宏於八十三年七月間因購屋向台灣土地銀行貸款三○一萬元，年利
率百分之九‧七五，利息負擔甚重，其乃借予一百萬元，雙方言明借款年利率百分之
三‧八，期限至八十七年十月三十一日，屆時一次還清，有借款契約為憑，其乃於八
十三年十月十三日將借款存至陳建宏戶頭內，陳建宏並按月支付借款利息三、一六七
元，系爭借款並非贈與，不應課徵贈與稅及科處罰鍰云云，申經復查決定，以原告不
否認陳建宏將其所匯之系爭款項用以償還部分購屋貸款，原告雖主張系爭款項係借款
，惟無法提示陳建宏按月付息之憑證，況陳建宏於本件贈與日即八十三年十月十三日
償還購屋貸款一五○萬元，已超出本件贈與額，嗣後陸續於同年十一月償還四十萬元
、八十四年九月六日及八日償還分別償還三十五萬元、八十四年十一月償還二十三萬
元，借款期限長達二十年，卻於次年幾近清償，無向原告借款之必要，至陳建宏出具
說明書稱已於八十五年四月十五日陸續償還系爭款項，既已在被告進行調查日（即八
十四年十二月十九日本案向財政部函請准查資金日）之後，自難信其為真，乃未准變
更。財政部訴願決定及行政院再訴願決定亦持與原處分相同之論見，認原告既無法提
示陳建宏於借款後按月支付利息之證明供查，所訴即難採據。遂駁回原告提起之訴願
、再訴願。經核均無不合。原告茲起訴主張：其與陳建宏間就一百萬元之授受關係為
借貸，無贈與或受贈之意思，不成立贈與。借貸有借據為證，未定還款日期，陳建宏
於本案查獲後還款，亦無不可。其利息有無於本案調查日前支付亦屬無妨。陳建宏係
因向銀行借款利息高，始向其貸借，減輕利息負擔，其如欲贈與，於八十二年間領取
土地補償費時即可贈與供陳建宏購屋，何必拖延一年，不合邏輯云云。惟查原告與陳
建宏間有一百萬元之授受，為不爭之事實。經被告詢其原因，陳建宏固提出說明書，
表示為借款關係，每月以約五千元不等支付利息予原告，並有借款合約書及原告書立
收到還款之收據為憑。第查依合約書上借款利息約定為年息三‧八，則一百萬元每
月利息為三千一百六十七元（角以下四捨五入），乃陳建宏稱每月支息五千元不待，
並不符合常情，亦與原告申請復查時主張每月付息三千一百六十七元不符，又無任何
佐證，難以採信。且依陳建宏說明，係因購屋原向土地銀行貸款，收入不足支應貸款
本息，始向原告借款以繳納銀行貸款；第借款合約所載借款期限至八十七年十月三十
一日止，而原告卻主張為未定何時還款，顯然相左。又依原告出具之收據，記載陳建
宏於八十五年四月十五日還款五十萬元，嗣陸續還款二、三萬元，至八十五年十一月
二十六日還款十六萬元止，總計已還款八十二萬五千元，其中五十萬元依陳建宏說明
且為再向土地銀行借貸而來者，如此過程，顯不合原為借款之目的，實難據以證明原
告與陳建宏間借貸關係之真正。被告已證明原告與陳建宏間有一百萬元授受之事實關
係，原告陳述其為借貸關係，既無佐證，被告認係無償關係，尚無違事理。該授受一
百萬元之事實係履行雙方意思合致之結果，足見原告係以自己所有一百萬元財產無償
給與陳建宏，經陳建宏允受而生效力，被告認符合贈與之要件，非屬臆測，其據以核
課贈與稅，並因原告未依限申報而處以核定稅額一倍之罰鍰，尚無違誤。訴願、再訴
願決定遞予維持，均無不合。原告起訴意旨為無理由，應予駁回。
據上論結，本件原告之訴為無理由，爰依行政訴訟法第二十六條後段，判決如主文。
中    華    民    國     八十八      年     十一     月      十一       日
                    行 政 法 院 第 三 庭
                                審 判 長 評  事      蔡  進　田
                                         評  事      姜  仁  脩
                                         評  事      鄭  淑  貞
                                         評  事      徐  瑞  晃
                                         評  事      張  瓊  文
右  正  本  證  明  與  原  本  無  異
                                         法院書記官  郭  育  玎
中    華    民    國     八十八      年     十一     月      十五       日
